【裁判字號】    93,重上,556
【裁判日期】    951213
【裁判案由】    不動產所有權移轉登記等
【裁判全文】
臺灣高等法院民事判決                 93年度重上字第556號
上  訴  人  劉成家即祭祀公業劉明公管理人
訴訟代理人  史錫恩律師
            陳明欽律師
被上訴人    甲○○(即劉天註之承受訴訟人)
訴訟代理人  王嘉斌律師
            歐宇倫律師
            鄭洋一律師
複代理人    蔡佩衿律師
            林蓓珍律師
被上訴人    乙○○(即中村秀子、劉天註之承受訴訟人)
                        514-5野C-312
上列當事人間，因請求不動產所有權移轉登記等事件，上訴人對
於中華民國93年8月6日臺灣臺北地方法院91年度重訴字第1912號
第一審判決，提起上訴及追加之訴，經本院於95年11月29日言詞
辯論終結，判決如下：
    主      文
原判決關於駁回上訴人後開第二項之訴部分、假執行之聲請及訴
訟費用之裁判廢棄。
前項廢棄部分：
一、被上訴人等應將附表一所示土地、房屋之所有權移轉登記予
    上訴人。
二、被上訴人等應將附表二編號一、二、三、四、七、及祭祀公
    業劉明公印鑑一個等文件、物品交付上訴人。
三、被上訴人等應自民國91年4月5日起至返還附表三所示房屋頂
    樓之日止，按月給付上訴人新臺幣萬壹仟伍佰捌拾元。
其餘上訴駁回。
被上訴人等應將附表一所示土地、房屋及附表三所示之六、七樓
房屋返還 (交付)上訴人。
其餘追加之訴駁回。
第一、二審訴訟費用由被上訴人等負擔二分之一，其餘由上訴人
負擔。
本判決第二、四項於上訴人以新臺幣佰伍拾萬元為被上訴人供
擔保後，得為假執行，但被上訴人如以新臺幣壹仟零伍拾萬元為
上訴人供擔保後免為假執行、或撤銷假執行。
    事實及理由
一、被上訴人等為原審被告劉天註之妻、女，被告劉天註於原審
    審理期間92年 4月20日死亡，其繼承人除被上訴人等二人外
    均拋棄繼承，92年7月9日原法院裁定命被上訴人等為承受訴
    訟人，並續行訴訟確定在案，有92年7月9日原法院91年度重
    訴字第1912號民事裁定、92年9月16日本院92年度抗字第278
    2號民事裁定在卷 (原審1卷401、402頁及本院92年度抗字第
    2782號民事抗告事件卷宗 )足稽；又：言詞辯論期日，當事
    人之一造不到場者，得依到場當事人之聲請，由其一造辯論
    而為判決，民事訴訟法第385條第1項前段定有明文。本件被
    上訴人乙○○(即中村秀子)未於言詞辯論期日到場，核無民
    事訴訟法第 386條所列各款情形之一，爰依上訴人之聲請，
    由其一造論而為判決，均此敘明。
二、查：於第二審所為訴之變更或追加，非經他造同意，不得為
    之，民事訴訟法第446第1項固有明文規定，惟同條項但書亦
    規定：但第255條第1項第2款至第6款情形，不在此限。而第
    255條第1項第2、3款分別規定「請求之基礎事實同一者」、
    「擴張或減縮應受判決事項之聲明者」；本件上訴人於原法
    院基於返還信託物請求權、委任關係終止交付所收取文物請
    求權、委任關係終止交付所收取金錢請求權、及返還不當得
    利請求權等法律關係，求為命(一)被上訴人等應將附表一房
    地所有權移轉登記予祭祀公業管理人即上訴人，並應將附表
    一房地之所有權狀交付予上訴人。(二)被上訴人等應將附表
    二文物交付予上訴人。(三)被上訴人應連帶給付上訴人新臺
    幣(以下同)7,404,424 元本息暨自91年8月起至92年3月止，
    按月給付上訴人 504,584元之判決；於本院亦基於同一基礎
    事實、及同一法律關係，追加請求命：(一)被上訴人等應將
    原判決附表一所示房地交付(返還)上訴人。(二)被上訴人等
    應將原判決附表三所示房屋交付(返還)上訴人之判決，其追
    加係屬擴張應受判決事項之聲明，依前揭法條規定，毋庸被
    上訴人之同意，被上訴人不同意其追加，要非可採。
三、上訴人起訴主張：被上訴人等之被繼承人劉天註，為祭祀公
    業劉明公(以下稱祭祀公業)前任管理人劉禎輝所聘僱之總幹
    事，於其任職期間85年11月 9日祭祀公業承購附表一所示房
    地，受祭祀公業之信託，登記為所有權人，並受託管理、出
    租祭祀公業所有、未保存登記之附表三所示房屋之地下樓至
    5樓之房屋，每月租金404,584元，收取押租金1,854,000 元
    ；且因職務上持有、保管祭祀公業所有如附表二所示之文物
    。經查祭祀公業前任管理人劉禎輝於90年9月9日死亡，同月
    起被上訴人等之被繼承人劉天註即未將租金交付祭祀公業，
    又將附表三房屋頂樓私自出租予臺灣大哥大股份有限公司、
    及遠傳電信股份有限公司作為發射站之用，私自收取各5 萬
    元之租金；91年 3月21日祭祀公業以台北法院郵局第93號存
    證信函，通知其被繼承人劉天註，為終止信託關係之意思表
    示；91年4月5日祭祀公業舉行派下員大會，改選管理人，由
    上訴人以過半數選票當選為新任管理人，改聘訴外人劉勝義
    為總幹事，約定於同月20日辦理移交手續，詎其被繼承人劉
    天註竟拒絕將職務上持有、保管附表二文物交付，並拒絕將
    附表一房地所有權移轉登記予祭祀公業；劉天註於92年4 月
    20日死亡，除被上訴人等繼承其遺產外，其餘繼承人均已拋
    棄繼承，自應由被上訴人等承受其權利義務，且附表一房地
    所有權已為繼承登記被上訴人等共有；為此，求為命(一)被
    上訴人等應將附表一房地所有權移轉登記予祭祀公業管理人
    即上訴人，並應將附表一房地之所有權狀交付予上訴人。(
     二)被上訴人等應將附表二文物交付予上訴人。(三)被上訴
    人應連帶給付上訴人7,404,424元本息暨自91年8月起至92年
    3月止，按月給付上訴人504,584元之判決；並聲明：(一)原
    判決廢棄。(二)被上訴人等應將附表一房地所有權移轉登記
    、交付予上訴人。(三)被上訴人等應將附表二編號五、六、
    八以外及祭祀公業劉明公印鑑等文物交付上訴人。(四)被上
    訴人應將附表三所示房屋交付上訴人。(五)被上訴人等應自
    民國91年4月5日起至附表一、三房地交付上訴人止，按月給
    付上訴人25萬元。(六)被上訴人等應自91年4月5日起至附表
    三房屋頂樓返還上訴人止，按月給付上訴人31,580元。(七)
    願供擔保請求宣告假執行。(八)第一、二審訴訟費用由被上
    訴人負擔。
四、被上訴人甲○○則以：上訴人明知祭祀公業劉明公係以第15
     8代祖後之男性宗族為全體派下員，而非僅有其通知參加派
    下員大會之22人，逕以該22人自行推選新任管理人，於法不
    合，且其中派下員劉明澈、劉明毅、劉培坤委託參加派下員
    大會之受託人，非派下員，上訴人逕以管理人身分提起本件
    訴訟即非有理；附表一房地信託登記於被上訴人之被繼承人
    劉天註名下，其目的係為設立台北市財團法人祭祀公業劉明
    公玄德堂，依信託法第62條、第64條第 1項之規定，除非信
    託目的已完成或不能完成，抑或由委託人即祭祀公業劉明公
    及受益人台北市財團法人劉明公玄德堂共同終止該信託關係
    ，否則委託人不得片面終止該信託關係，上訴人無權以管理
    人身分以「整理公業資產所須」為由，為終止信託關係之意
    思表示，其意思表示於法無據；又劉天註雖因擔任祭祀公業
    劉明公總幹事之緣故，持有附表二編號一、二、三、七、八
    所示之文物，然上訴人非合法選任之管理人，自無權要求被
    上訴人將前開文物移交；至於附表三房屋，係祭祀公業劉明
    公於籌備台北市財團法人劉明公玄德堂時，召開財團法人劉
    明公玄德堂第一屆第一次董監事聯席會議，決議以年租 360
    萬元、押租金 200萬元出租予被上訴人之被繼承人劉天註，
    然因前開房地地處偏遠，無法轉租，在年年虧損情況下，祭
    祀公業劉明公遂將租金調降為每月25萬元，劉天註亦按時繳
    納租金，並無遲延情事，上訴人之主張難謂有理等語，資為
    抗辯。並聲明：(一)上訴駁回。(二)第二審訴訟費用由上訴
    人負擔。
五、上訴人主張被上訴人等之被繼承人劉天註，為祭祀公業劉明
    公前任管理人劉禎輝所聘僱之總幹事，於其任職期間85年11
    月 9日祭祀公業承購附表一房地，受祭祀公業之信託，登記
    為所有權人，並受託管理祭祀公業所有、未保存登記之附表
    三房屋，且因職務上持有、保管祭祀公業所有如附表二編號
    一、二、三、四、七、及祭祀公業劉明公印鑑；經查祭祀公
    業前任管理人劉禎輝於90年9月9日死亡，91年 3月21日祭祀
    公業以台北法院郵局第93號存證信函，通知其被繼承人劉天
    註，為終止信託關係之意思表示；91年4月5日祭祀公業舉行
    派下員大會，改選管理人，由上訴人以過半數選票當選為新
    任管理人，改聘訴外人劉勝義為總幹事，約定於同月20日辦
    理移交手續，被繼承人劉天註拒絕將職務上持有、保管附表
    二文物交付，並拒絕將附表一房地所有權移轉登記予祭祀公
    業；劉天註於92年 4月20日死亡，除被上訴人等繼承其遺產
    外，其餘繼承人均已拋棄繼承，附表一房地所有權已為繼承
    登記被上訴人等共有等事實，為被上訴人甲○○所不爭執，
    且有臺北市政府民政局71年12月3日北市民三字第18459號函
    、劉禎輝戶籍謄本、91年4月5日派下員會議紀錄、劉天註聲
    明書、附表一房地登記謄本、存證信函、回執聯、拒絕移交
    之記錄等在卷(原審1卷第13頁背面、第15頁、第29頁、30頁
    、第48頁、第49頁、50頁、本院 3卷第50頁、51頁、69頁、
    70頁、原審1卷第51頁至第54頁)為憑；上訴人主張之上開事
    實，應堪信為真實。
六、上訴人主張祭祀公業劉明公管理人劉禎輝於90年9月9日死亡
    ，91年4月5日派下員大會推舉上訴人為新任管理人，上訴人
    自屬合法之管理人；被上訴人甲○○則以上訴人被推選為祭
    祀公業之管理人，其程序不合法等語為抗辯。經查：
(一)按：祭祀公業派下全員證明書核發後，管理人、派下員或利
    害關係人發現有漏列派下員者，得檢具派下員全體過半數之
    同意書，敘明理由，申請民政機關(單位)公告後更正派下全
    員證明書。如對該更正有異議者，應向法院提起確認派下權
    之訴，俟判決確定後，再依確定判決更正派下全員證明書，
    祭祀公業土地清理要點第 9條定有明文。又：「查祭祀公業
    之證明，係便於其行使同意權，初非確定人民之私權，故有
    爭執時，即應由當事人訴請法院審理，至審判結果如何，亦
    當事人間權利得喪問題，行政機關原發證明，除由當事人提
    出法院判決請求部分變更外，尚為有效之證明，不得撤銷」
    、「祭祀公業發給派下員證明後，難免不發生權利變動，如
    有爭執，應由當事人訴請法院處理，倘發現重要部份漏列，
    亦僅能准其就漏列部分受予公告，以資救濟。自不能將原案
    予以撤銷」、「按祭祀公業『派下員』之權本屬身分權之一
    ，派下員名冊漏列之『派下員』得要求補列，並予公告，如
    發生爭議，則訴請法院確認之，祭祀公業之管理人除經該公
    業派下員大會或其規約有特別授權委任外，不得單獨參予法
    院民事訴訟給予認諾」、「民政機關核發之祭祀公業派下證
    明書，固無確定私權之效力 (內政部 75年5月22日台內民字
    第22424號函參照 ），惟其既為公文書之一種，如無反證，
    仍應推定其內容為真正（民事訴訟法第355條第1項參照）。
    從而地政機關於辦理祭祀公業土地登記時，對於申請人所檢
    附之祭祀公業派下證明書，除發現有事實足資認定其派下系
    統表之記載明顯錯誤外，原則上毋庸再予查證」。有內政部
    61年9月26日台內民字第485196號令、66年1月11日台內民字
    第718636號函、71年8月16日台內民字第106513號函及73年8
    月1日台內地字第249042號函釋 (本院1卷第69頁、70頁、3
    卷第75頁)，足資參照。
(二)本件祭祀公業成立迄71年間，已歷 183年，後裔已達千餘人
    ，宗族間向未聯繫，以致只能以極少數有代表性之先人名義
    (如民國30年推選之第四代管理人-金公、石泉公、守成公、
    春來公、大戇公、金買公 )登錄為派下員，由於上揭管理人
    全部先後辭世，一直未推選繼承管理人，70年11月 1日召開
    親族代表會議，決議暫以第四代後裔劉禎輝教授等13名，代
    表公業向臺北市政府申請登錄為派下員，及於核發派下員證
    明書後，應補辦其餘男性成年宗族為派下員；71年6月1日臺
    北市政府以北市民三字第7473號函發給派下員名冊暨規約書
    ；同日，主任委員劉禎輝即以「為向臺北市政府登錄台端為
    本公業派下員，敬請依限期內寄交戶籍謄本由」之公告通知
    全體會員；其後，祭祀公業依規約書第 4條之規定，以派下
    員過半數之同意選任劉禎輝為管理人，並於71年11月25日向
    台北市政府民政局申報，經該局以71年12月3 日北市民三字
    第18459 號函稱：經貴公業過半數派下員推舉，同意備查等
    事實，為被上訴人等所不爭執，且有被上訴人不爭執之「祭
    祀公業劉明公管理委員會通知」、臺北市政府71年6月1日北
    市民三字第7473號函、及附件派下員名冊暨規約書、71年12
    月3日北市民三字第18459 號函等在卷 (被上訴人95年4月10
    日陳報狀附件編號9、本院1卷第61頁至67頁 )為憑。本件祭
    祀公業派下員多已失聯，於71年6月1日獲臺北市政府民政局
    核發派下員名冊暨規約書，尚於同日以報紙刊登公告，通知
    具有派下權資格之宗族檢具證明文件，向管理委員會補辦派
    下員登錄，以保權益，參照前揭祭祀公業土地清理要點第 9
    條之規定、及內政部之函釋，在無確定判決更正派下全員證
    明書之情形下，尚難認臺北市政府所核發前述派下員名冊暨
    規約書為無效。
(三)查臺北市政府民政局於71年12月3日以北市民三字第18459號
    函，同意祭祀公業管理人之備查，即係依據臺北市政府所核
    發有效之前述祭祀公業派下員名冊之派下員、依規約書第 4
    條之規定，以派下員過半數之同意所推舉劉禎輝為管理人等
    事實，為被上訴人所不爭執，且有臺北市政府民政局71年12
    月3日以北市民三字第18459號在卷足稽；而前述有效之祭祀
    公業派下員名冊之派下員計有：劉禎輝、劉禎安、劉禎宗、
    劉德容、劉賢俊、劉詩源、劉詩文、劉詩禮、劉詩正、劉連
    生、劉照明、劉成家、劉禮智、劉明哲、劉培坤，劉俊雄、
    劉勝義、劉春來等18人，其中劉連生於73年2月5日死亡，長
    子劉森村、次子劉龍發為繼承人，劉賢俊於75年12月19日死
    亡，長子劉志明、次子劉玉敦、三子劉文彬為繼承人，管理
    人劉禎輝於90年9月9日死亡，長子劉明澈、次子劉明毅為繼
    承人，均有戶籍謄本在卷 (原審1卷第14頁至第22頁)為憑，
    依前述有效規約書第 5條：「本公業派下權之繼承規定如左
    ：1.本祭祀公業派下權以劉金、劉守成、劉金買、劉大戇、
    劉春來、劉石泉所傳男性直系血親卑親屬冠劉姓者為限。…
    …」之規定，及內政部77年10月22日台 (77)內民字第64360
     8號所為「查依民法繼承編之規定，被繼承人一旦死亡，其
    財產上之一切權利義務因法律規定，當然由其繼承人承受，
    無須繼承人之請求，但繼承人得拋棄繼承權。又對於依習慣
    得繼承派下權之人，於其尚未表示拋棄其派下權(即歸就)之
    前，縱尚未依規定辦理派下員變動登記，仍應視其為該公業
    之派下員。故對於祭祀公業派下員大會出席人數之計算，倘
    公業規約有規定者，應從其規定外，為維護全體派下員之權
    益，仍應就依規約或民事習慣得繼承派下權之人合併計算出
    席人數。」之函釋，其等繼承人即劉森村、劉龍發、劉志明
    、劉玉敦、劉文彬、劉明澈、劉明毅等 7人，於未依規定辦
    理派下員變動登記前，仍應視為祭祀公業劉明公之派下員。
(四)91 年4月5日下午2時30分本件祭祀公業舉行派下員大會，即
    依據前揭有效之派下員名冊、及前述視為祭祀公業劉明公派
    下員 7人合計22人，經通知到場者17人，依無記名方式投票
    選舉管理人，上訴人獲選票16張，依規約書第 4條之規定已
    過半數，當選為管理人，並當場委請劉勝義為總幹事，並訂
    於同月20日交接等事實，為被上訴人所不爭執，且有派下員
    大會通知、簽到簿、授權書、委託書、會議記錄、選票17張
    等在卷 (原審1卷第23頁至第47頁)為憑；上訴人獲選為管理
    人，尚難謂於法不合。
(五)被上訴人甲○○雖以上訴人於91年4月5日獲選為管理人之程
    序不合法為抗辯，無非以祭祀公業之管理人，應以宗譜第15
     8代之成年男子，為派下員所為之派下員大會選出，始為合
    法等語；惟查祭祀公業成立迄71年間，已歷 183年，後裔已
    達千餘人，宗族間向未聯繫，以致只能以極少數有代表性之
    先人名義(如民國30年推選之第四代管理人-金公、石泉公、
    守成公、春來公、大戇公、金買公 )登錄為派下員，由於上
    揭管理人全部先後辭世，一直未推選繼承管理人，70年11月
     1日召開親族代表會議，決議暫以第四代後裔劉禎輝教授等
    13 名，代表公業向臺北市政府申請登錄為派下員，及於核
    發派下員證明書後，應補辦其餘男性成年宗族為派下員，並
    經公告週知，已如前述，在無變更、或無確定判決更正派下
    全員證明書之情形下，召集宗譜第158代之成年男子或無可
    能，且非適法，被上訴人持此抗辯，顯非可採。
(六)從而，上訴人基於為祭祀公業合法選出之管理人，提起本件
    訴訟，於法尚無不合；被上訴人以上訴人欠缺法定代理權為
    抗辯，即無足採。
七、「受託人之任務，因受託人死亡而終了。」、「信託關係，
    因信託行為所定事由發生，或因信託目的已完成或不能完成
    而消滅。」、「信託關係消滅時，信託財產之歸屬，除信託
    行為另有訂定外，依左列順序定之：(一)享有全部信託利益
    之受益人。(二)委託人或其繼承人。」信託法第45條第 1項
    前段、第62條、第65條分別定有明文。本件祭祀公業劉明公
    將附表一房地信託登記予被上訴人被繼承人劉天註，以設立
    台北市財團法人祭祀公業劉明公玄德堂為目的之事實，固有
    被上訴人提出其被繼承人劉天註之聲明書在卷(原審1卷第48
    頁 )為憑；查78年7月2日祭祀公業全體派下員會議決議成立
    「財團法人劉明公玄德堂」、推舉劉禎輝、劉天註、劉禎宗
    、劉國才、劉德容、劉茂松、劉勝吉、劉成家、劉勝義、劉
    博文、劉志明、劉禮智等12名為籌備會委員，同月 9日召集
    籌備會議推選劉禎輝、劉天註、劉禎宗、劉國才、劉德容、
    劉明人、劉勝吉、劉成家、劉勝義、劉博文、劉志明等11名
    為董事、推選劉茂松、劉禮智等 2名為監事，同月16日上午
    董監事聯席會議決議推舉劉禎輝、劉天註、劉禎宗、劉國才
    、劉博文等 5名為常務董事，同日下午常務董事會決議推選
    劉禎輝為董事長，迄至82年 7月11日仍在召開籌備處董監事
    會議，且對於是否成立財團法人尚有爭議，始有被上訴人之
    被繼承人劉天註提議「可先成立財團法人籌備處」，為劉禎
    輝教授裁決「本案訂82年7月25日再議」；惟嗣後有無82年7
    月25日之會議紀錄，未據被上訴人提出，亦迄未向主管登記
    之臺灣臺北地方法院為法人登記，且被上訴人所提出被上訴
    人之被繼承人劉天註所起草之「財團法人劉明公玄德堂捐助
    暨組織章程」，其捐助人劉禎輝、劉天註業已死亡等事實，
    有被上訴人95年4月10日具狀檢附證據清冊 (外放)足憑；78
    年7月2日祭祀公業全體派下員會議決議成立之「財團法人劉
    明公玄德堂」顯已不能完成，祭祀公業劉明公將附表一房地
    所有權，信託登記予被上訴人等被繼承人劉天註之信託目的
    ，已不能完成，且受託人劉天註亦已於92年4月20日死亡，
    依前揭信託法第45條第1項前段、第62條之規定，其信託關
    係業已消滅，被上訴人等自其被繼承人繼承登記之附表一房
    地所有權，依信託法第65條第2款規定，歸屬於委託人即祭
    祀公業劉明公，上訴人請求被上訴人等應將附表一之房地所
    有權移轉登記予祭祀公業劉明公、管理人即上訴人，並交付
    予上訴人，於法尚非無據，應予准許；被上訴人甲○○以信
    託目的尚未完成，拒絕移轉、返還，自無足取。
八、「稱委任者，謂當事人約定，一方委託他方處理事務，他方
    允為處理之契約。」、「委任關係，因當事人一方死亡而消
    滅。」、「受任人因處理委任事務，所收取之金錢、物品及
    孳息，應交付於委任人。」民法第528條、第550條前段、第
    541條第1項分別定有明文；查被上訴人等之被繼承人劉天註
    因受委任為祭祀公業劉明公處理事務，而為祭祀公業劉明公
    之總幹事，因而持有、保管祭祀公業劉明公之附表二編號一
    、二、三、四、七、及八之祭祀公業劉明公印鑑等文物之事
    實，為被上訴人甲○○所不爭執；而祭祀公業劉明公已於91
    年4月5日改選管理人，由上訴人當選並推舉劉勝義為總幹事
    ，有91年4月5日之改選會議記錄在卷足稽；且劉天註已於92
    年4月20日死亡，依前揭民法第550條之規定，其委任關係已
    終止、消滅，被上訴人等被繼承人劉天註自有將其所持有、
    保管祭祀公業劉明公之附表二編號一、二、三、四、七、及
    八之祭祀公業劉明公印鑑等文物，返還祭祀公業劉明公之義
    務，被上訴人等為其繼承人，自應負返還之責任，上訴人據
    以請求被上訴人等應將附表二編號一、二、三、四、七、及
    八之祭祀公業劉明公印鑑等文物，返還祭祀公業劉明公即管
    理人上訴人，於法尚無不合，應予准許。
九、上訴人主張被上訴人等被繼承人劉天註係受祭祀公業之委任
    ，處理附表三房屋地下室及1樓至5樓之出租事宜，及乘其受
    委任之便，私自占有使用6、7樓房屋；自91年4月5日上訴人
    當選為祭祀公業管理人後即未交付所收取之租金，92年 4月
    20日劉天註死亡後，94年 4月11日被上訴人等又擅自將頂樓
    分別出租予台灣大哥大公司，收取租金，91年 7月25日上訴
    人提起本件訴訟終止委任關係，為此，基於民法第 549條、
    第550條及第767條之規定，請求被上訴人返還附表三房屋、
    及自91年4月5日起，按月給付25萬元、及31,580元等情；經
    查：
(一)被上訴人等被繼承人劉天註係自79年5月1日起給付租金30萬
    元、或25萬元，承租附表三地下室及1樓至5樓房屋，押租金
     200萬元等事實，有79年2月4日董監事會議決議：「本件租
    金應自民國79年5月1日開始起算租金每月月初收取租金30萬
    元，同時收取押租金 200萬元正…」、79年12月24日董監事
    聯席會議會議記錄：「天註：… (2)本大樓建造中因公業經
    費無著，由本人先行墊付 200萬元也應急用，此款擬轉作本
    人承租本玄德堂大樓 (除6、7樓)之押租金。(決議：全體同
    意以該200萬元轉換為押租金)」、及81年1月2日董監事聯席
    會議記錄：「…天註：仍然是入不敷出，每月由本人支付公
    業25萬元租金…故本人月虧約 5萬元。…」等為憑；上訴人
    就附表三之地下室、及1樓至5樓房屋，基於終止委任關係請
    求返還，進而依民法第541條第1項規定，請求自91年4月5日
    起按月交付所收取25萬元之租金，即非有據，不應准許。
(二)上訴人主張被上訴人等被繼承人劉天註，乘其受祭祀公業之
    委任，處理附表三房屋地下室及1樓至5樓之出租事宜之便，
    私自占有使用6、7樓房屋為無權占有之事實，為被上訴人等
    所不爭執，且上訴人祭祀公業劉明公係將附表三地下室、 1
    樓至 5樓出租予被上訴人之被繼承人劉天註，不及6、7樓，
    有前述會議紀錄足稽；被上訴人等占有使用6、7樓，自屬無
    權占有，上訴人基於民法第767條之規定請求被上訴人返還
    附表三之6、7樓房屋，於法尚非無據，應予准許。同理，被
    上訴人等被繼承人劉天註擅自將頂樓以明公房屋仲介有限公
    司名義出租、收取月租金31,580元，劉天註死亡後94年11月
    15 日續約 (已調高為38,000元)等事實，為被上訴人所不爭
    執，且有租賃契約在卷 (本院2卷第105頁、第119頁)為憑；
    上訴人請求被上訴人自91年4月5日起，按月給付相當於租金
    之不當得利31,580元，迄至返還頂樓之日止，於法有據，應
    予准許。
十、綜上所述，上訴人基於返還信託物請求權之法律關係，請求
    被上訴人等應將附表一房地所有權移轉登記予上訴人、基於
    委任關係終止交付所收取文物請求法律關係，請求被上訴人
    返還附表二編號一、二、三、四、七、及祭祀公業劉明公印
    鑑一個、基於無權占有依民法第 767條規定所有物返還請求
    權法律關係，請求被上訴人等返還附表三之6、7樓房屋、及
    基於不當得利返還請求權之法律關係，請求被上訴人等自91
    年4月5日起至附表三房屋頂樓返還之日止，按月返還31,580
    元，於法有據，應予准許；原法院於上開範圍內為上訴人敗
    訴判決，並駁回其假執行之聲請，容有未恰；上訴意旨指摘
    原法院此部分之判決不當，求予廢棄，為有理由，應由本院
    予以廢棄更為判決如主文第 2項所示；上訴人逾越上開範圍
    之請求，原法院為其敗訴判決，並駁回其假執行聲請，尚無
    違誤；上訴意旨，指摘原法院此部分之判決不當，求予廢棄
    ，為無理由，應予駁回。上訴人於本院追加被上訴應將附表
    一房地、附表三6、7樓房屋交付上訴人，於法有據，已如前
    述，應予准許；追加被上訴人應返還上訴人附表三地下室、
    及1樓至5樓房屋，於法無據，亦如前述，應予駁回。至於上
    訴人併請求被上訴人應將附表一房地所有權狀交付上訴人部
    分，查上訴人請求被上訴人應將附表一房地所有權移轉登記
    予上訴人，於獲勝訴判決確定後，以確定之勝訴判決為所有
    權之移轉登記之聲請，地政機關將另核發所有權狀，原為被
    上訴人等之所有權狀即告失效，自無命被上訴人將附表一房
    地所有權狀交付之必要，應予敘明。
十一、兩造均陳明願供擔保，以代釋明之不足，請求准免宣告假
    執行，爰就上訴人勝訴部分，分別酌定擔保金額如主文第七
    項所示，准許之。
十二、本件事證已臻明確，兩造其他攻擊、防禦方法，及提出未
    援用之證據，經斟酌後認不影響判決基礎，無逐一論述必要
    ，併此敘明。
據上論結，本件上訴、及追加之訴部分為無理由、部分為有理由
，爰判決如主文
中    華    民    國    95    年    12    月    13    日
                    民事第五庭
                        審判長法  官   林丁寶
                              法  官   高鳳仙
                              法  官   陳博享
正本係照原本作成。
如不服本判決，應於收受送達後20日內向本院提出上訴書狀，其
未表明上訴理由者，應於提出上訴後20日內向本院補提理由書狀
（均須按他造當事人之人數附繕本）上訴時應提出委任律師或具
有律師資格之人之委任狀；委任有律師資格者，另應附具律師資
格證書及釋明委任人與受任人有民事訴訟法第466條之1第1項但
書或第2項（詳附註）所定關係之釋明文書影本。
中    華    民    國    95    年    12    月    13    日
                              書記官   鄭靜如
附註：
民事訴訟法第466條之1（第1項、第2項）：
對於第二審判決上訴，上訴人應委任律師為訴訟代理人。但上訴
人或其他法定代理人具有律師資格者，不在此限。
上訴人之配偶、三親等內之血親、二親等內之姻親，或上訴人為
法人、中央或地方機關時，其所屬專任人員具有律師資格並經法
院認為適當者，亦得為第三審訴訟代理人。


司法院資訊處製作；財團法人民間司法改革基金會備份。
